【裁判字號】    96,上更(二),19
【裁判日期】    970304
【裁判案由】    確認抵押權不存在
【裁判全文】
臺灣高等法院臺南分院民事判決        96年度上更(二)字第19號
上  訴  人  己○○
            丁○○即庚○○
            丙○○
            乙○○即辛○○
共      同
訴訟代理人  李春錦  律師
被上 訴 人  甲○○
訴訟代理人  戊○○
上列當事人間請求確認抵押權不存在事件，上訴人對於中華民國
92年5月29日台灣嘉義地方法院第一審判決（91年度重訴字第743
號）提起上訴，判決後，經最高法院第二次發回更審，本院於97
年2月12日言詞辯論終結，判決如下 ：
    主      文
原判決關於駁回上訴人丙○○、乙○○下開之訴部分，並該部分
訴訟費用之裁判均廢棄。
確認被上訴人就上訴人丙○○、乙○○所有，坐落嘉義市○○段
23地號、建、面積0.0112公頃土地，權利範圍各3分之1，以嘉義
市地政事務所83年嘉地字第114號收件，於民國83年9月6日所登
記本金新台幣超過220萬元部分（即80萬元），存續期間自83年8
月30日起，至83年11月29日止之抵押權設定無效。
被上訴人應將前項抵押權登記塗銷。
臺灣嘉義地方法院84年度拍字第834號、85年度拍更字第1號民事
裁定，就上訴人丙○○、乙○○前項部分，不許為強制執行。
上訴人己○○、丁○○（即庚○○）之上訴均駁回。
第一、二審及發回前第三審訴訟費用（除確定部分外）由上訴人
己○○、丁○○（即庚○○）共同負擔四分之三，餘由被上訴人
負擔。
    事實及理由
甲、程序方面：按在第二審為訴之變更或追加，非經他造同意，
    不得為之。但民事訴訟法第255條第1項第2款至第6款情形，
    不在此限。又請求之基礎事實同一者，縱於訴狀送達後，原
    告仍得將原訴變更或追加他訴，無須得被告同意，此觀民事
    訴訟法第446條第1項、第255條第1項第2款規定自明。又「
    原告於第二審為訴之追加，苟其請求之基礎事實同一者，即
    非法所不許。所謂請求之基礎事實同一，係指變更或追加之
    訴與原訴之主要爭點有其共同性，各請求利益之主張在社會
    生活上可認為同一或關連，而就原請求之訴訟及證據資料，
    於審理繼續進行在相當程度範圍內具有同一性或一體性，得
    期待於後請求之審理予以利用，俾先後兩請求在同一程序得
    加以解決，避免重複審理，進而為統一解決紛爭者，即屬之
    」（最高法院90年度台抗字第2號裁定參照）。本件上訴人
    於原審僅請求(1)確認被上訴人就上訴人丁○○、丙○○、乙
    ○○共有土地暨己○○所有建物系爭房屋之系爭抵押權設定
    （行為）無效；(2)被上訴人應塗銷系爭抵押權設定登記；(3)
    系爭執行事件就上訴人丁○○、丙○○、乙○○共有土地暨
    己○○所有建物所為之強制執行程序，應予撤銷。嗣經於本
    院更1審時，就上開(3)之部分，變更為「台灣嘉義地方法院
    以91年度執字第2844號拍賣抵押物強制執行事件所憑台灣嘉
    義地方法院84年度拍字第834號、85年度拍更字第1號民事裁
    定，不許為強制執行」（見本院更1審卷第224頁）。經核上
    訴人雖為上開訴之變更，其請求之基礎事實同一，依上說明
    ，上訴人所為訴之變更，自屬合法，毋庸經被上訴人之同意
    ，合先說明。
乙、實體方面：
一、上訴人於原審起訴主張：系爭坐落嘉義市○○段23地號土地
    （下稱系爭土地），係上訴人丁○○、丙○○、乙○○兄弟
    三人所共有；另坐落系爭土地上建號131號建物即門牌號碼
    嘉義市○區○○里○○路722巷173弄3號樓房一幢（下稱系
    爭建物），為上訴人己○○所有；上訴人己○○於83年8月
    間，為籌措上訴人丁○○、丙○○、乙○○等之教育費、醫
    藥費及上訴人等四人共同居住之系爭建物因颱風受損之修復
    費，持系爭土地、房屋所有權狀、印鑑證明及印鑑，交付訴
    外人壬○○代書，由其設定抵押權人癸○○債權金額新台幣
    （以下同）25萬元抵押權後，借得20萬元；事為化名「子○
    ○」之訴外人即證人丑○○（下稱子○○）所悉與原審共同
    被告即被上訴人之夫戊○○串謀，由「子○○」對上訴人己
    ○○藉詞提供20萬元之低利貸款為由，用以還款壬○○後，
    另行設定25萬元之抵押權，騙取系爭土地、建物所有權狀、
    印鑑證明等證件，並經己○○在未填金額之本票、借據、未
    填金額之空白授權書上簽名後，向嘉義市地政事務所辦理以
    83年嘉地字第00114號收件，於83年9月6日登記以被上訴人
    為權利人，上訴人為債務人，權利價值為擔保本金3百萬元
    ，存續期間自同年8月30日起，至同年11月29日止等內容之
    抵押權（下稱系爭抵押權）設定登記。此與己○○實際貸款
    之20萬元即有不符，該「子○○」代辦系爭抵押權登記，顯
    屬無效；縱己○○就「子○○」之代辦系爭抵押權登記，應
    負表見代理之授權人責任，然就屬於斯時尚未成年之丙○○
    （66年9月7日生）、乙○○（73年4月29日生）二人就系爭
    土地特有財產及對已成年之丁○○之系爭土地應有部分，己
    ○○均無處分權，「子○○」所為之抵押權設定登記，仍屬
    無效。被上訴人猶執台灣嘉義地方法院84年拍字第834號、8
    5年拍更字第1號聲請拍賣抵押物民事裁定（下稱系爭拍賣裁
    定）為執行名義，聲請台灣嘉義地方法院以91年度執字第28
    44號拍賣抵押物事件（下稱系爭執行事件），對系爭房地為
    強制執行，伊自有即受確認判決之法律上利益。爰求為判決
    ：(1)確認被上訴人就系爭房地之系爭抵押權設定登記（行為
    ）無效；(2)被上訴人應塗銷系爭抵押權設定登記；(3)不許系
    爭拍賣抵押物裁定對其強制執行（原審為上訴人全部敗訴之
    判決，上訴人對原審共同被告戊○○請求部分，業經原審法
    院判決上訴人敗訴，未聲明不服，已告確定；又本院更一審
    就上訴人丙○○、乙○○請求確認系爭抵押權中就其系爭土
    地應有部分各三分之一設定本金220萬元之抵押權無效及塗
    銷該部分抵押權登記，並不許系爭拍賣抵押物裁定對其強制
    執行部分，為上訴人丙○○、乙○○勝訴之判決，被上訴人
    亦未聲明不服，均已確定。除上開確定部分，上訴人不服原
    審判決，案經最高法院第二次發回後，上訴人上訴聲明求為
    判決：(1)原判決廢棄。(2)確認被上訴人就上訴人丁○○之系
    爭土地、己○○之系爭建物，所設定之系爭抵押權無效。(3)
    被上訴人應將前項抵押權登記塗銷。(4)系爭執行事件所憑之
    系爭拍賣裁定，就上訴人丁○○、己○○部分，不許強制執
    行。(5)確認被上訴人就上訴人丙○○、乙○○所有系爭土地
    本金80萬元（即300萬元中超過220萬元部分）之抵押權設定
    無效。(6)被上訴人應將前項抵押權登記塗銷。(7)系爭執行事
    件所憑之系爭拍賣裁定，就上訴人丙○○、乙○○80萬元（
    即300萬元中超過220萬元部分）。不許強制執行。
二、被上訴人則以：上訴人己○○已親自於本票、借據及授權書
    上簽名，並將辦理系爭抵押權設定登記所需之不動產所有權
    狀等文件交予「子○○」，委由「子○○」與伊簽訂該抵押
    權設定契約書及辦理抵押權設定登記，伊再交付220萬元支
    票予「子○○」提領，客觀上足使伊確信已授予代理權，上
    訴人應負表見代理之授權人責任，上訴人曾對伊提起確認系
    爭抵押權不存在等訴訟，系爭抵押權是否存在，應否塗銷，
    已經判決上訴人敗訴確定，其再行起訴，亦非合法，伊係以
    勝訴判決確定之220萬元債權本息聲請執行，並非以登記之3
    百萬元聲請執行等語，資為抗辯。又補稱：
  (一)對上訴人己○○所自稱授權書上之「己○○」及「子○○」
    等字樣為其所寫云云，惟查該等姓名既分處於三行，高低又
    不同，如事先在空白授權書上書寫前開姓名，然後再填補其
    他文字，實無法填寫如此，況己○○曾收受220萬元之金額
    ，亦有其自行提出之收據可憑，又化名「子○○」之丑○○
    於一審時作證稱：「她（指己○○）先給我授權書，給我全
    權處理去借250萬」、「原告（指上訴人等）當然有授權我
    設定抵押」等語，是上訴人己○○爭執該授權書上伊書寫「
    己○○」、「子○○」姓名時授權書全係空白，伊無授權子
    ○○辦理抵押貸款250萬元云云，顯非真實。且上訴人己○
    ○乃係北一女畢業（見最高法院88台上7540號刑事判決第3
    頁），具有相當之知識水準，豈有任意在他人交付之空白紙
    張書寫自己及「子○○」姓名，由他人補充記載完成授權書
    之理？其與「子○○」若非關係親密，信任有加，確係委託
    「子○○」代為設定抵押借款，豈有輕易將印鑑證明、所有
    權狀等設定抵押之文件交付「子○○」，並委託「子○○」
    取款之理？
  (二)又上訴人謂伊書寫「日前子○○向本人暫調新台幣220萬元
    ，今日還清，特立此據」之收據，係「子○○」所詐騙始書
    寫云云，但此與該收據書寫之日期為83年10月6日，在系爭
    抵押貸款放款日期（83年9月8日）之後一個月，此時系爭抵
    押貸款兩造並無爭議，且該抵押貸款250萬元，預扣3個月利
    息及代書服務費共30萬元，至84年1月份，方須繳付利息，
    嗣因上訴人未繳付利息，戊○○無法連絡到「子○○」，遂
    到嘉義向己○○告知應繳付利息之事，己○○要戊○○尋找
    「子○○」，是時上訴人己○○對本件抵押貸款並無爭議，
    該收據既在本件抵押貸款訴訟之前所書寫，則「子○○」應
    無詐騙、強逼己○○書寫收據之理由，況且上訴人等對己○
    ○所稱被詐騙、強逼書寫收據之情形，均未舉證以實其說。
  (三)該授權書係83年8月20日戊○○在現場評估房地價值，同意
    貸放250萬元，要上訴人己○○到高雄品信代書事務所辦理
    設定抵押及取款，己○○表示因須上班，未能前往，伊要授
    權「子○○」辦理及取款，才由戊○○書寫授權書，交由己
    ○○及「子○○」簽名而完成授權書內容。嗣後上訴人等又
    交付「子○○」設定抵押用之印鑑證明書、所有權狀及戶籍
    資料等，持至品信代書事務所交戊○○，製作抵押權設定契
    約書、抵押權登記申請書等文件，待文件製作完成，再由「
    子○○」持回蓋上訴人等之印鑑文。按印鑑章與個人權益至
    關重大，一般人均親自保管，不輕易假手他人，故抵押權設
    定契約書、抵押權登記申請書等文件，蓋上上訴人等印鑑文
    ，應係上訴人本人所為。上訴人爭執稱未書面授權「子○○
    」辦理系爭抵押權登記，依法無效云云，應非屬實。蓋上訴
    人等既已在抵押權設定契約書上蓋印鑑文，表示親自辦理。
    況既已委託「子○○」取款，若未設定抵押登記，應無本件
    借款，上訴人如何又委託「子○○」取款？
  (四)況兩造間另案之確定判決，已確認被上訴人對上訴人有220
    萬元債權存在，上訴人於該案件，請求塗銷系爭抵押權登記
    已被駁回，該案既認定伊有220萬元之債權存在，自是認定
    該抵押權設定登記為有效。上訴人再提起本件訴訟，並請求
    將該抵押權設定塗銷，違反民事訴訟法第400條規定之一事
    不再理原則。並答辯聲明：上訴駁回。
三、本件兩造不爭執為（見本院更(二)審卷56頁）：
  (一)丑○○化名為「子○○」。
  (二)系爭抵押權於86年9月6日辦理系爭土地與系爭房屋之登記。
  (三)寅○○未曾出面與戊○○辦理抵押權登記。
  (四)戊○○為被上訴人之夫。
  (五)系爭土地房屋現在停止拍賣中。
  (六)系爭抵押債權超出220萬元部分曾經最高法院另案判決不存
    在確定。
四、得心證之理由：
  (一)按「訴訟法上所謂一事不再理原則，乃指同一事件已有確定
    之終局判決者而言。所謂同一事件，必同一當事人就同一法
    律關係而為同一之請求，若此三者有一不同，即不得謂為同
    一事件，自不受確定判決之拘束」（最高法院19年上字第27
    8號判例參照）。查上訴人固曾於85年間，對被上訴人向法
    院提起訴訟，主張其未向被上訴人借款300萬元，請求確認
    兩造間之「抵押借款債權」不存在，被上訴人應塗銷系爭抵
    押權登記等情，業經最高法院判決就其中超過220萬元部分
    之債權不存在，及塗銷該部分抵押權登記等情，固經判決確
    定，有原審85年度訴字第89號、本院86年度上字第311號、
    最高法院88年度台上字第438號判決可按（見原審卷第141至
    170頁），惟上訴人於本件訴訟，係主張抵押權物權之設定
    行為無效，求為確認並塗銷抵押權登記，前後兩件訴訟之訴
    訟標的，訴之聲明均有不同，依上說明，難謂係同一事件。
    被上訴人之抗辯本件訴訟違反一事不再理原則云云，即非可
    採。從而，上訴人等就系爭抵押權之設定行為，是否有效成
    立，應否塗銷暨強制執行等情，仍具有即受確認判決之法律
    上之利益，合先說明。
  (二)又就本院前審（更1審）判決准許之有關「確認被上訴人甲
    ○○就上訴人丙○○、乙○○所有系爭土地，權利範圍各3
    分之1，以嘉義市地政事務所83年嘉地字第114號收件，於民
    國83年9月6日所登記本金新台幣220萬元，存續期間自83年8
    月30日起，至83年11月29日止之抵押權設定無效。被上訴人
    甲○○應將前項抵押權登記塗銷。臺灣嘉義地方法院84年度
    拍字第834號、85年度拍更字第1號民事裁定，就上訴人丙○
    ○、乙○○部分，不許為強制執行。」部分，既未經被上訴
    人甲○○提出上訴，業經確定在案，有本院94年度上更(一)字
    第32號民事判決暨最高法院96年度台上字第895號判決在卷
    可稽（見本院更2審卷第1、3頁），則本審毋庸再就上開部
    分之訴訟標的再予審理，合先說明。
  (三)被上訴人就有關上訴人丙○○、乙○○在上開超過220萬元
    部分（即80萬元）之系爭土地暨房屋所設定抵押權行為是否
    有效，應否塗銷並不許執行？
    上訴人丙○○、乙○○主張：伊等於系爭抵押權設定之83年
    時尚未成年，系爭土地係上訴人己○○之未成年子女丙○○
    、乙○○等之特有財產。系爭抵押權之設定必須為上訴人丙
    ○○、乙○○等之利益，始得為之。且設定抵押權縱係為上
    訴人丙○○、乙○○等之利益而為，亦必須經丙○○、乙○
    ○等之父寅○○同意始得辦理，不具備上開生效要件之法定
    方式，系爭抵押權之設定無效等語。經查：系爭抵押權中有
    關80萬元（即300萬元中超過220萬元）部分，雖在本件因表
    見代理成立之系爭抵押權中，其形式上經一次之設定行為而
    成立（見原審卷第101、102頁）。然查上訴人丙○○、乙○
    ○於系爭抵押權設定之83年時尚未成年，系爭土地係上訴人
    己○○之未成年子女丙○○、乙○○等之特有財產。系爭抵
    押權之設定，自必須為上訴人丙○○、乙○○等之利益，始
    得為之。本件系爭抵押權中有關80萬元（即300萬元中超過
    220萬元）部分，未具備上開生效要件；則該80萬元部分之
    系爭抵押權之設定，亦應屬無效。從而，上訴人丙○○、乙
    ○○此部分之請求確認系爭抵押權超過220萬元之上開80萬
    元部分設定無效，為有理由。上訴人丙○○、乙○○並請求
    塗銷此部分之抵押權登記，暨請求就系爭執行事件之系爭拍
    賣裁定不許就上訴人丙○○、乙○○部分強制執行，亦均屬
    有理由。
  (四)被上訴人就有關上訴人己○○、丁○○系爭土地暨房屋經設
    定抵押權之行為是否有效？應否塗銷並不許執行？
  1.查系爭土地由上訴人庚○○（即丁○○）、與上訴人丙○○
    、乙○○等人各享有應有部分3分之1；系爭房屋則為被上訴
    人己○○所有，而系爭房、地係於83年8月31日，由嘉義市
    地政事務所以嘉義地字第114號收件，並於83年9月6日為共
    同擔保債權人即上訴人對於被上訴人（3百萬元）之債權，
    而一次設定抵押權登記，其存續期間自83年8月30日起，至
    同年11月29日止等事實，有被上訴人提出之土地及建築改良
    物登記簿謄本、他項權利證明書在卷可證（見原審卷第98、
    100~103、229-1頁），並為兩造所不爭執，且有上訴人提出
    於原審之土地登記簿附卷可稽（見原審卷第99~102頁），經
    核屬實，被上訴人此部分之主張，自堪信為真實。
  2.又系爭抵押權之設定申請時間係83年8月31日，完成登記日
    期為同年9月6日，而上訴人丁○○則係62年5月5日出生，有
    戶籍謄本可按（見原審卷第95頁），抵押權設定當時已成年
    ，並非未成年人，縱系爭抵押權就丁○○部分之設定，係由
    上訴人己○○出面為之，亦不生民法第1088條第2項但書「
    非為未成年子女利益無效」之問題。上訴人丁○○主張：關
    於系爭土地，就其應有部分3分之1設定之系爭抵押權，係由
    上訴人己○○無權處分，又未經其承認，依民法第118條第1
    項規定，應屬無效云云。惟查：
  (1)就系爭抵押權所擔保之220萬元債權部分，兩造間曾有另案
    由上訴人請求確認抵押權不存在之確定判決（最高法院88年
    度台上字第438號），上開確定判決即已就被上訴人有實際
    交付之220萬元借款債權部分，確定上訴人敗訴在案（見原
    審卷第169頁）。且查本件上訴人己○○曾於83年8月20日出
    具授權書，載明全權授權予訴外人「子○○」代理接受全部
    款項，此有上訴人提出之授權書影本一紙在卷足憑（見本院
    調閱原審85年度訴字第89號卷第30頁），而被上訴人之夫即
    訴外人戊○○曾於83年9月8日簽發自己為發票人，票號0000
    000號，帳號辰○○○○○號，付款人高市三信左營分社，面額220
    萬元，受款人為上訴人己○○之即期支票一紙交付「子○○
    」，並由「子○○」在上訴人己○○為借款人，其餘上訴人
    丁○○即庚○○等及「子○○」均為連帶保證人之借據上署
    名並蓋有印文暨書寫身分證字號，亦有該借據、本票各一紙
    在卷可稽（見同上原審卷第28~29頁背面）。「子○○」隨
    即於同日前往該分社提領現金220萬元，再將其中120萬元於
    同日存入由「子○○」以保證人身分，以己○○名義向高市
    二信左營分社申請開立之帳號046029號存款帳戶中，再於同
    年9月12日、同年9月16日依序提領80萬元、40萬元等情，有
    高市三信社秘文字第105號函所附上開支票、超額提領現金
    備查單、往來明細資料、顧客新開戶申請書、活期性存款印
    鑑卡、存款憑條、取款憑條、帳卡明細表（均影本）等件在
    卷可按（見本院調閱台灣嘉義地方法院檢察署85年度偵字第
    222號詐欺案卷第12、13、85至88頁）。是被上訴人主張其
    夫戊○○確有依抵押權設定契約及授權書，將借款交付與上
    訴人授權之人「子○○」，應可採信。上訴人己○○雖否認
    授權之事實，而於本院另案審理時陳稱：伊當時書寫姓名時
    係全部空白云云。惟查該授權書形式上有關「己○○」及「
    子○○」等姓名之簽名，位置高低不同，分處於三行不同位
    置。如經事先在空白授權書上書寫前開姓名，然後再補填其
    他文字，顯然無法填寫如此天衣無縫。且上訴人己○○對此
    亦難作合理解釋。衡情該授權書形式上亦足使人誤信上訴人
    有授權「子○○」代理辦理借款並設定抵押之行為。而卷附
    本票及借據上「子○○」既名列連帶保證人，而上訴人己○
    ○復簽署形式上之授權書，授權「子○○」代理受領上訴人
    交付之全部借款，堪認上訴人己○○於83年8月20日簽署之
    本票、借據及授權書，與伊向「子○○」所主張借用之20萬
    元無關，應屬另筆220萬元之借款，至為顯然。
  (2)再查，被上訴人之夫戊○○如何與「子○○」之人勾串，上
    訴人未能舉證以實其說，上訴人亦無法證實被上訴人或其夫
    戊○○明知上訴人己○○係在「子○○」提出之空白紙張書
    寫上開姓名，則戊○○憑「子○○」提出之授權書，被上訴
    人己○○既形式上授權「子○○」代理受領全部借款，而非
    上訴人己○○所為。該部分上訴人己○○縱受「子○○」所
    欺瞞，惟為被上訴人或戊○○所不知，戊○○依據前開已寫
    250萬元字樣形式上記載完畢之授權書，將220萬元指名受款
    人為己○○之支票交付予「子○○」。依一般交易常情，應
    無可議之處。
  (3)按由自己之行為表示以代理權授與他人者，對於第三人應負
    授權人之責任，民法第169條定有明文。又「按自己將印章
    及支票簿交與他人保管並填寫支票，縱令他人有私自簽蓋支
    票屬實，然其印章及支票既係併交與他人保管使用，自足使
    第三人信其曾以代理權授與他人，按諸民法第169條規定，
    自應負授權人之責任；再按，土地、建物所有權狀、印鑑、
    印鑑證明、等有關產權之重要文件，為辦理抵押借款所必需
    ，上訴人將上開文件交付卯○○如非授權卯○○抵押借款，
    依客觀情形判斷，亦足使第三人誤信被上訴人對卯○○授代
    理權，而有表見代理之情形，依民法第169條前段規定，上
    訴人應負授權之責任。」（最高法院44年台上字第1428號判
    例、同院80年度台上字第2323號判決參照）。本件上訴人己
    ○○、丁○○既簽署上開本票、借據後，繼將上訴人己○○
    、丁○○等之印鑑章、戶政事務所印鑑證明、戶口名簿、國
    民身分證、不動產之所有權狀等資料交與「子○○」，並非
    單純保管，而係供辦理抵押貸款之用，有嘉義市地政事務所
    覆原審法院86年3月22日86嘉市地一字第2202號函暨系爭抵
    押權設定契約書、申請書、戶政事務所印鑑證明、身分證、
    戶口名簿等（影本）附卷可稽（見本院調閱原審85年訴字第
    89 號民事卷第154~168頁）。而該印鑑章、戶政事務所印鑑
    證明、戶口名簿、國民身分證、不動產所有權狀等重要文件
    ，又為辦理抵押借款或處分不動產所必需，上訴人己○○、
    丁○○縱使無授權化名「子○○」之人辦理抵押借款，然依
    客觀情形判斷，亦足使第三人誤信上訴人已對「子○○」授
    以代理權，而有表見代理之情形，依上揭說明，上訴人己○
    ○、丁○○仍應依民法第169條表見代理規定，負授權人責
    任。則上訴人之夫戊○○依據「子○○」提出之有關不動產
    產權之重要文件及授權書，辦理系爭抵押權登記，並將借款
    交付與上訴人己○○形式上所授權接受全部款項之人「子○
    ○」，縱實際上未經授權「子○○」，惟依上開說明，其仍
    應負民法上表見代理之授權人責任。是本件上訴人己○○、
    丁○○抗辯其並無授權「子○○」，辦理本件抵押借款，應
    無可採。則上訴人丁○○主張，就其所有系爭土地應有部分
    3分之1所訂立之系爭抵押權物權契約，係無權處分，未經其
    承認，無效云云，已無可採；上訴人己○○主張系爭建物，
    未經授權「子○○」設定抵押權云云，亦非可採。
  (4)原審法院84年度拍字第834號、85年度拍更字第1號民事裁定
    不許執行部分：按執行名義無確定判決同一效力者，於執行
    名義成立前如有債權不成立或消滅或妨礙債權人請求之事由
    發生，債務人亦得於強制執行程序終結前提起異議之訴。強
    制執行法第14條第2項定有明文。本件被上訴人據以對上訴
    人等所有系爭建物、土地，聲請原審法院民事執行處強制執
    行，乃係原審法院84年度拍字第834號、85年度拍更字第1號
    民事裁定，此為上訴人所不爭執，並經本院依職權調取上開
    執行卷宗查明（見原審法院民事執行卷宗91年度執字第2844
    號第5、28頁），而系爭執行事件尚未終結，仍繫屬於原審
    ，又上開2件裁定，乃拍賣抵押物之裁定，核屬非訟事件裁
    定，並無與確定判決相同之效力，依上說明，對債務人即上
    訴人己○○、丁○○等被上訴人得否依執行名義成立前之消
    滅或妨礙事由提起異議之訴？上訴人抗辯：系爭抵押權有無
    效事由云云，且事由係發生於83年9月間系爭抵押權設定當
    時，即屬執行名義成立前之事由，是本件應審究者，乃有關
    上訴人己○○、丁○○部分有無「債權不成立或消滅」或「
    妨礙債權人請求之事由」發生？經查：
  有關債權消滅或債權不成立事由部分：上訴人己○○、丁○
    ○雖主張其等並未借得上開款項，兩造間並無系爭借款300
    萬元債權債務存在云云，然查被上訴人之夫戊○○依據前開
    已寫250萬元字樣形式上記載完整之授權書，將220萬元指名
    受款人為己○○之支票交付予「子○○」。依一般交易常情
    ，並無可議；上訴人己○○（暨丁○○）由自己之行為表示
    以代理權授與他人，對被上訴人自有表見代理之適用，兩造
    間之220萬元借貸關係應屬存在，已如前述，則上訴人己○
    ○、丁○○主張，就其所有系爭土地應有部分3分之1所訂立
    之系爭抵押權物權契約、上訴人己○○主張系爭建物，未經
    授權子○○設定抵押權云云，均非可採。是被上訴人就本件
    上訴人己○○、丁○○部分，仍有220萬元借貸關係存在，
    上訴人己○○、丁○○自不能更為抗辯債權不存在。又被上
    訴人於上開執行事件中，其聲請執行之債權額即係220萬元
    本息而已，並未對敗訴之80萬元本息聲請執行（見本院調閱
    上開原審法院民事執行卷宗91年度執字第2844號執行卷第20
    頁），上訴人又未能證明，其於前案判決確定後迄今，另有
    清償或其他消滅系爭220萬元債務之事由，自不生此項債權
    消滅或不成立之異議事由。
  其他妨礙債權人請求之事由：有關上訴人己○○、丁○○部
    分，既經認定對被上訴人負有債務，而其等又未能主張並證
    明就系爭其所有建物、土地上，有其他設定系爭抵押權無效
    之事由存在，自不能認有提起異議之訴之事由，其提起本件
    訴訟，請求諭知被上訴人不得執上開拍賣抵押物裁定為執行
    名義聲請強制執行，即非有據。
五、綜上所述，被上訴人主張上訴人己○○、丁○○就被上訴人
    之抵押權設定行為有表見代理之適用，上訴人己○○、丁○
    ○均應負表見代理之授權人責任；從而，上訴人己○○、丁
    ○○之請求確認系爭抵押權之設定行為無效，且系爭抵押權
    應予塗銷、系爭執行事件之系爭拍賣裁定不許強制執行云云
    ，自非有據；原審就上開部分，駁回上訴人之請求，即無不
    合；上訴意旨指摘原判決不當，求予廢棄改判，為無理由，
    應予駁回。至上訴人主張被上訴人就上訴人丙○○、乙○○
    之系爭抵押權300萬元中超過220萬元之上開80萬元部分設定
    行為，應屬無效，且此部分之系爭抵押權應予塗銷、系爭執
    行事件之系爭拍賣裁定不許強制執行，為有理由，應予准許
    。原審就此部分為上訴人敗訴之判決，尚有未洽。上訴意旨
    指摘原判決此部分不當，求予廢棄改判，為有理由。爰由本
    院予以廢棄改判如主文第2~4項所示。
六、本件事證已臻明確，兩造其餘攻擊防禦方法及證據資料，核
    與本件判決結果不生影響，毋庸一一論述，併予敘明。
七、結論：本件上訴人丙○○、乙○○之上訴為有理由，其餘上
    訴人之上訴為無理由，依民事訴訟法第449條第1項、第450
    條、第78條、第79條、第85條第1項前段，判決如主文。
中    華    民    國    97    年    3     月    4     日
                  民事第三庭  審判長  法  官  陳光秀
                                      法  官  李文賢
                                      法  官  莊俊華
上為正本係照原本作成。
上訴人己○○、丁○○及被上訴人如對本判決上訴，須於判決送
達後20日內向本院提出上訴狀，未表明上訴理由者，應於上訴後
20日內，向本院提出理由書（須附繕本）。依法應委任律師為訴
訟代理人，始得上訴。
其餘不得上訴。
中    華    民    國    97    年    3     月    7     日
                                      書記官  吳銘添
【附記】
民事訴訟法第466條之1：
(1)對於第二審判決上訴，上訴人應委任律師為訴訟代理人。但上
  訴人或其法定代理人具有律師資格者，不在此限。
(2)上訴人之配偶、三親等內之血親、二親等內之姻親，或上訴人
  為法人、中央或地方機關時，其所屬專任人員具有律師資格並
  經法院認為適當者，亦得為第三審訴訟代理人。
民事訴訟法第466條之2：
  上訴人無資力委任訴訟代理人者，得依訴訟救助之規定，聲請
  第三審法院為之選任律師為其訴訟代理人。


司法院資訊處製作；財團法人民間司法改革基金會備份。
